ACORDAO-COMPLETO-2361887

ACÓRDÃO 8692/2019 ATA 33/2019 - SEGUNDA CÂMARA

VISTOS, relatados e discutidos estes autos de aposentadoria concedida no âmbito do Departamento Nacional de Obras Contra as Secas. 
ACORDAM os Ministros do Tribunal de Contas da União, reunidos em sessão da Segunda Câmara, diante das razões expostas pelo Relator, e com fundamento no art. 71, incisos III e IX, da Constituição Federal de 1988, c/c os arts. 1º, inciso V, 39, inciso II, e 45 da Lei 8.443/1992, e ainda com os arts. 260, § 1º, 261, caput e § 1º, e 262, caput e § 2º, do Regimento Interno do TCU, em:
9.1. considerar ilegais e negar registro aos atos de concessão e alteração de aposentadoria de José Evangelista de Moura;
9.2. dispensar o ressarcimento das quantias indevidamente recebidas de boa-fé pelo interessado até a data da ciência pelo Departamento Nacional de Obras Contra as Secas do presente acórdão, com base no Enunciado 106 da Súmula da Jurisprudência do TCU;
9.3. determinar ao Departamento Nacional de Obras Contra as Secas que:
9.3.1. no prazo de 15 (quinze) dias, contados da ciência da presente deliberação, faça cessar os pagamentos decorrentes dos atos ora considerados ilegais, sob pena de responsabilidade solidária da autoridade administrativa omissa;
9.3.2. no prazo de 15 (quinze) dias, contados do conhecimento da presente deliberação, dê ciência do inteiro teor deste acórdão ao interessado, esclarecendo-lhe que o efeito suspensivo proveniente da interposição de recurso não o exime da devolução dos valores percebidos indevidamente após a notificação, em caso de não provimento do recurso;
9.3.3. no prazo de 30 (trinta) dias, informe ao TCU as medidas adotadas e encaminhe comprovante sobre a data em que o interessado tomou conhecimento do contido no subitem anterior;
	       9.4. dar ciência desta deliberação ao interessado e ao Departamento Nacional de Obras Contra as Secas.

Atos de concessão de aposentadoria concedida no âmbito do Departamento Nacional de Obras Contra as Secas.

Segunda Câmara

3. Interessado: José Evangelista de Moura (XXX.367.653-XX.

13.1. Ministros presentes: Ana Arraes (Presidente), Augusto Nardes (Relator) e Aroldo Cedraz.
13.2. Ministro-Substituto convocado: Weder de Oliveira.
13.3. Ministro-Substituto presente: André Luís de Carvalho.

AUGUSTO NARDES

Tratam os autos de atos de concessão e alteração de aposentadoria de ex-servidor do Departamento Nacional de Obras Contra as Secas.
2.	A instrução da unidade técnica, após a aplicação das críticas automáticas na forma estabelecida na IN 55/2007 – TCU e na Resolução 206/2007 – TCU, propõe considerar os atos ilegais, com recusa dos registros, nos termos que transcrevo com ajustes de formas que julgo pertinentes:
HISTÓRICO
3.	Esta Secretaria diligenciou o Departamento Nacional de Obras contra as Secas, por meio do ofício SEFIP-D/2098, de 27/9/2011, solicitando os seguintes documentos (peça 1) :
- cópia dos comprovantes dos recolhimentos das contribuições previdenciárias relativas ao tempo rural averbado, conforme exige o art. 96, inciso IV, da Lei 8213/91 c/c o art. 45, §§ 3º e 4º da Lei 8216/91 à época da realização da atividade rural, ou a posterior, de forma indenizada; 
- cópia da certidão de tempo de serviço emitida pelo INSS; 
- cópia do Mapa de Apuração do Tempo de Serviço, com a discriminação de todas as averbações, o nome de todas as entidades e o início e o fim de cada período.
4.	Em resposta à diligência, o DNOCS encaminhou a documentação anexada à peça 2. 
5.	Posteriormente, por meio do Ofício 9728/2016-TCU/Sefip, de 1/9/2016, esta Unidade Técnica diligenciou novamente o DNOCS solicitando cópia das ações judiciais que amparam o pagamento das rubricas 10289 DECISAO JUDICIAL N TRAN JUG AP e 16171 DECISAO JUDICIAL TRANS JUG APO (peça 3) . O DNOCS encaminhou a documentação anexada à peça 5. 
6.	Posteriormente, esta Secretaria realizou a oitiva do interessado, por meio do Ofício 3491/2017-TCU/Sefip, de 20/7/2017, para que manifestasse sobre a insuficiência na comprovação dos requisitos necessários para o cômputo do tempo de serviço em condições insalubres (3 anos, 2 meses e 26 dias) , bem como sobre recebimento de parcelas judiciais (R$ 928,26 e R$ 290,50) em desacordo com o entendimento do TCU, delineado no Acórdão 2161/2005-TCU-Plenário (peça 7) .
7.	O interessado recebeu a oitiva em 27/7/2017 (peça 8) . As alegações de defesa estão anexadas à peça 10. 
EXAME TÉCNICO
a) resposta à oitiva
8.	Em síntese, o Sr. José Evangelista de Moura, por meio de seu advogado, apresentou as seguintes alegações de defesa (peça 10, p. 1-30) :
a) informa que foi admitido no DNOCS, em 1/2/1963, no cargo de motorista. O cargo de motorista, até 28/4/1995, era tido como insalubre no Decreto 53.831/64. Assim, impõe-se reconhecer como insalubre a profissão motorista, não se cogitando de necessidade de efetiva demonstração dos agentes nocivos, por se cuidar de interstício anterior à Lei 9.032/1995;
b)  o DNOCS, em 2010, averbou o período em que o mesmo trabalhou percebendo insalubridade, de 10/11/1982 a 11/12/1990, em um total de 2.854 dias, trabalhados em condições especiais de insalubridade, pelo fator de conversão 1,4, haja vista que o servidor enquadra-se em atividade especial, qual seja, motorista, tendo revisado a aposentadoria do mesmo de voluntária com proventos proporcionais para voluntária com proventos integrais e vantagem do artigo 192, item I, da Lei 8.112/1990;
c) até 28/4/1995, para o reconhecimento das condições de trabalho como especiais, bastava a comprovação do exercício de uma das atividades previstas no anexo do Decreto 53.831/1964. Somente, após a edição da Lei 9.032/1995, foi que se passou a exigir a efetiva exposição aos agentes agressivos tratados, mediante apresentação de informação sobre exposição a agentes. Por fim, com a edição da Medida Provisória 1.523/1996, posteriormente alterada pela Lei 9.528/1997, passou-se a exigir, para a comprovação do direito à aposentadoria especial, a apresentação de laudo técnico assinado por médico do trabalho ou engenheiro do trabalho.
d) relata que recebe a rubrica "DECISAO JUDICIAL TRANS JUG APO", referente ao cumprimento de determinação judicial transitada em julgado nos autos do processo 2000.81.00.002598-3 da 12ª Vara Federal no Ceará, cujo objeto é o pagamento da Complementação Salarial do Decreto-Lei 2.438/1988, calculada atualmente em 70% do vencimento-base de 2006, sem reajustes desde 2006, tudo em consonância com o Acórdão 2161/2005-TCU-Plenário, no valor de R$ 290,50. A segunda rubrica "DECISÃO JUDICIAL N TRAN JUG AP" refere-se ao cumprimento de determinação judicial exarada no processo 2009.81.00.005815-3 da 6ª Vara Federal, cujo objeto é a Complementação Salarial do Decreto Lei 2.438/1988 no valor de R$ 928,26;
e) como as rubricas são pagas com base em decisão judicial, alega que a absorção de parte da rubrica DECISÃO JUDICIAL TRANS JUG APO, até a quantia correspondente às novas estruturas remuneratórias implantadas após o provimento jurisdicional, se revelam maculada por uma ilegalidade; e 
f) invoca a coisa julgada, direito adquirido, a irredutibilidade de vencimentos e a decadência administrativa.
9.	O interessado anexou aos autos cópia da certidão do DNOCS, emitida em 2/8/2017, informando que as rubricas de decisões judiciais se referem à complementação salarial do Decreto-lei 2.438/1988 (peça 10, p. 31) .
b) Justificação Judicial (tempo insalubre) 
10.	O servidor José Evangelista de Moura aposentou-se em, 4/10/1991, no cargo de motorista, com proventos proporcionais a 32/35 avos (peça 2, p. 10-15) . Ressalta-se que até 8/4/1992 era permitido o arredondamento do temo de serviço, com base no artigo 101 da Lei 8.112/1990.
11.	Posteriormente, os proventos foram integralizados, averbando-se tempo obtido por justificação judicial no total de 3 anos, 2 meses e 26 dias. 
12.	A Unidade Jurisdicionada informou que não houve averbação de tempo rural na aposentadoria do servidor (peça 2, p. 3) . O tempo de justificação judicial refere-se a tempo insalubre, referente ao período de 10/11/1982 a 11/12/1990 (peça 2, p. 18-36) .
13.	O servidor público que exerceu, como celetista, no serviço público, atividades insalubres, penosas ou perigosas, no período anterior à vigência da Lei 8.112/90 tem direito à contagem especial de tempo de serviço para efeito de aposentadoria; todavia, para o período posterior ao advento da Lei 8.112/90, é necessária a regulamentação do art. 40, § 4º, da Constituição Federal, que definirá os critérios e requisitos para a respectiva aposentadoria (Acórdão 2008/2006-TCU-Plenário, Ministro-Relator Walton Alencar Rodrigues) .
14.	Ademais, esta Corte de Contas, a partir da prolação do Acórdão 911/2014-TCU-Plenário, Ministro-Relator Benjamin Zymler, passou a entender que a contagem especial de tempo prestado em condições insalubres, penosas e perigosas para servidores ocupantes de cargos de natureza estritamente administrativa, além de observar os parâmetros definidos no Acórdão 2008/2006-TCU-Plenário, Ministro-Relator Walton Alencar Rodrigues, somente poderá ocorrer se efetivamente demonstrada a existência de risco ou de agentes nocivos à saúde no local de trabalho, devidamente atestado por laudo pericial.
15.	Segundo o Decreto-Lei 1.873/1981, combinado com o Decreto 97.458/1989, a caracterização e a classificação da insalubridade e da periculosidade para os servidores da administração federal direta, autárquica e fundacional devem ser feitas nas condições disciplinadas na legislação trabalhista, sendo, para tanto, necessário laudo pericial.
16.	Embora o período de tempo insalubre averbado seja anterior à vigência da Lei 8.112/1990, não foi apresentado Laudo Pericial atestando que o servidor estava submetido à situação de risco ou à agentes nocivos à saúde no local de trabalho. Desta forma, não pode prosperar a aposentadoria com proventos integrais, cujos proventos deverão ser novamente proporcionalizados em 32/35 avos.  
c) Decisão Judicial (complementação salarial) 
17.	As decisões judiciais incorporadas aos proventos do interessado, nos valores de R$ 928,26 e R$ 290,50, referem-se à complementação salarial, com base no Decreto-lei 2.438/1988 (peça 5 e peça 10) . Nos dois atos do interessado (inicial e alteração) , o Controle Interno informou que as rubricas relativas às decisões judiciais não estavam sendo corretamente ajustadas. 
18.		Esta Corte de Contas, no item 9.2, do Acórdão 423/2007-TCU-Primeira Câmara, Ministro-Substituto Marcos Bemquerer Costa, determinou ao Departamento Nacional de Obras Contra as Secas (Dnocs) , que convertesse em vantagem pessoal nominalmente identificada (VPNI) , sujeita exclusivamente aos reajustes gerais do funcionalismo público, a complementação salarial de que trata o Decreto-lei 2.438/1988, calculando-a nos exatos termos do art. 9º da Lei n. 11.314/2006;
19.	Assim, a complementação salarial devida aos servidores do DNOCS, de que trata a Lei 11.314/2006, será calculada uma única vez e a partir daí sofrerá apenas os reajustes gerais concedidos aos servidores públicos federais. 
20.	Em consulta ao sistema Siape, verifica-se que apenas uma das rubricas foi transformada em VPNI, com base no Acórdão 2161/2005-TCU-Plenário, Ministro-Relator Walton Alencar Rodrigues (peça 11) . Ademais, não houve a correta absorção das rubricas pelas novas estruturas remuneratórias implantadas (ou mesmo por reajuste geral) após o provimento jurisdicional. Diante do exposto, estão ilegais os atos deste processo.
d) Decadência Administrativa
21.	Esta Corte de Contas, no tocante à decadência, prevista no art. 54 da Lei 9.784/1999, entende que o referido dispositivo legal, ao ser aplicado aos atos de aposentadoria e pensão, conta seu prazo decadencial somente a partir do respectivo registro pelo Tribunal de Contas da União, visto que, em se tratando de ato complexo, só é aperfeiçoado quando de seu registro pelo TCU. Portanto, o prazo decadencial não pode ser contado a partir da concessão administrativa, mas sim a partir do exame pelo TCU. Esse é o teor da Súmula TCU 278/2012, a seguir transcrita:
SÚMULA 278/2012: Os atos de aposentadoria, reforma e pensão têm natureza jurídica de atos complexos, razão pela qual os prazos decadenciais a que se referem o § 2º do art. 260 do Regimento Interno e o art. 54 da Lei nº 9.784/99 começam a fluir a partir do momento em que se aperfeiçoam com a decisão do TCU que os considera legais ou ilegais, respectivamente.
e) Princípio da segurança jurídica, do direito adquirido
22.	Verifica-se que o Princípio da Segurança Jurídica é vetor importante do Direito, que impõe ao magistrado a ponderação de sua incidência no caso concreto, mas sempre em face de outros princípios estruturantes da Administração Pública, como o princípio da legalidade, expresso na Constituição Federal, a partir do qual se estrutura todo o direito público e administrativo.
23.	A apreciação de atos de concessão de aposentadoria pela ilegalidade não infringe o princípio da segurança jurídica. Não há que se falar em direito adquirido antes que o ato complexo esteja definitivamente registrado por este Tribunal, muito menos quando a concessão traz em seu bojo vício insanável, por não haver lei que a suporte.
24.	Em suma, entende-se que não se pode garantir o registro de uma aposentadoria considerada ilegal pelo TCU invocando apenas princípios tais como o da segurança jurídica, boa-fé e razoabilidade, os quais deverão ser sopesados também com o princípio da legalidade.
25.	No caso em apreço, não houve o respectivo registro em razão da constatação de ilegalidade no ato, o que afasta, por si só, a presunção de legitimidade do ato administrativo que lhe concedeu o benefício, não havendo, assim, que se falar em violação da segurança jurídica ou de proteção da confiança.
CONCLUSÃO
26.	Em razão do exposto e tendo em vista as análises realizadas nos atos de concessão de aposentadoria de José Evangelista de Moura, esta Unidade Técnica considera que os atos em tela estão ilegais, em razão da incorporação de decisões judiciais relativas à complementação salarial, sem a devida absorção, em desacordo com a jurisprudência desta Corte de Contas. 
27.	A ilegalidade também decorre da averbação de tempo insalubre, sem que fosse apresentado o Laudo Pericial atestando que o servidor estava submetido à situação de risco ou à agentes nocivos à saúde no local de trabalho, em desacordo com o Acórdão 911/2014-TCU-Plenário, Ministro-Relator Benjamin Zymler.
PROPOSTA DE ENCAMINHAMENTO
28.	Ante o exposto, conforme o preceituado no artigo 71, inciso III, da Constituição Federal de 1.988; c/c os artigos. 1º, inciso V, e 39, inciso II, da Lei nº 8.443/1992, c/c os artigos 1º, inciso VIII, 260, §§ 1º e 4º, do Regimento Interno/TCU, e tomando por base as informações prestadas pelo órgão de controle interno e as verificações feitas pela unidade técnica, na forma prevista no artigo 260, caput, do referido Regimento, propõe-se: 
a) considerar ilegais e negar o registro dos atos de concessão de aposentadoria de José Evangelista de Moura (CPF XXX.367.653-XX) ;
b) dispensar o ressarcimento das quantias indevidamente recebidas de boa-fé, nos termos da Súmula TCU n. 106;
c) determinar ao Departamento Nacional de Obras Contra as Secas que adote medidas para:
            	    c.1) no prazo de quinze dias, fazer cessar os pagamentos decorrentes dos atos impugnados por esta Corte de Contas, sob pena de responsabilidade solidária da autoridade administrativa omissa, nos termos do art. 262 do Regimento Interno/TCU;
	    c.2) no prazo de trinta dias, emita novo ato, livre das irregularidades apontadas, e o submeta ao TCU pelo Sistema e-Pessoal, nos termos dos arts. 262, § 2º, do Regimento Interno desta Corte e 19, § 3º, da Instrução Normativa TCU 78/2018;
   c.3) dar ciência, no prazo de 15 (quinze) dias, do inteiro teor desta deliberação ao interessado, alertando-o de que o efeito suspensivo proveniente da interposição de eventuais recursos junto ao TCU não o exime da devolução dos valores percebidos indevidamente após a respectiva notificação, caso esses não sejam providos; e
                     c.4) encaminhar ao Tribunal, no prazo de 30 (trinta) dias contados da ciência da decisão, documento apto a comprovar que o interessado tomou conhecimento do acórdão.
	É o relatório.

não há.

Procurador Sergio Ricardo Costa Caribé.

PESSOAL. APOSENTADORIA. TEMPO EM SITUAÇÃO INSALUBRE. JUSTIFICAÇÃO JUDICIAL. AUSÊNCIA DE LAUDO PERICIAL. COMPLEMENTAÇÃO SALARIAL POR DECISÃO JUDICIAL. CONVERSÃO EM VPNI. AUSÊNCIA DE ABSORÇÃO. PAGAMENTO INDEVIDO. ILEGALIDADE. DETERMINAÇÕES.

APOSENTADORIA (APOS)

Secretaria de Fiscalização de Pessoal (SEFIP).

Em análise atos de concessão/alteração de aposentadoria de ex-servidor do Departamento Nacional de Obras contra as Secas (DNOCS) .
2.	Incorporando às minhas razões de decidir os fundamentos expendidos na instrução da unidade técnica (peça 15) , com a qual se mostrou favorável o representante do Ministério Público especializado (peça 17) , manifesto concordância ao encaminhamento de considerar ilegal e recusar registro dos atos.
3.	De fato, a contagem especial de tempo de serviço laborado em condições insalubres, antes e após a edição da Lei 8.112/1990, deve observar o entendimento exarado nos Acórdão 2008/2006-TCU-Plenário, 911/2014-TCU-Plenário e Acórdão 900/2016-TCU-Primeira Câmara, bem como nas seguintes decisões do STF: Mandado de Injunção 880-9/DF; ARE 793.144, Relator Ministro Teori Zavascki, Segunda Turma, julgamento em 30/9/2014, DJe de 13/10/2014; MI 1.278 AgR, Relator Ministro Gilmar Mendes, Tribunal Pleno, julgamento em 30/4/2014, DJe de 19/5/2014.
4.	Diz a ementa do Acórdão 911/2014-TCU-Plenário citado acima:
PESSOAL. APOSENTADORIA. TEMPO DE ATIVIDADE INSALUBRE EXERCIDO ANTES DO ADVENTO DA LEI 8.112/1990. NECESSIDADE DE COMPROVAÇÃO DA CONDIÇÃO DE INSALUBRIDADE. SIMPLES PAGAMENTO INDISCRIMINADO DO ADICIONAL DE INSALUBRIDADE NÃO GERA DIREITO À CONTAGEM DO TEMPO DE ATIVIDADE ESPECIAL. CARGO DE NATUREZA EMINENTEMENTE ADMINISTRATIVA. NECESSIDADE DE APRESENTAÇÃO DE CERTIDÃO DO INSS, DA QUAL CONSTE A CONCESSÃO DO TEMPO DE ATIVIDADE INSALUBRE, UMA VEZ QUE SE REFERE A TEMPO PRESTADO JUNTO ÀQUELE REGIME DE PREVIDÊNCIA, O QUAL DEVERÁ COMPENSAR O REGIME PRÓPRIO DE PREVIDÊNCIA DOS SERVIDORES, NA PROPORÇÃO DOS ANOS DE CONTRIBUIÇÃO, NA FORMA DA LEI 9.796/1999.
ALTERNATIVAMENTE, A TÍTULO DE RACIONALIDADE ADMINISTRATIVA, O ÓRGÃO PODERÁ ELE PRÓPRIO AVERBAR O TEMPO ESPECIAL, DESDE QUE AMPARADO EM LAUDO EMITIDO PELO MINISTÉRIO DO TRABALHO, OU DE PROFISSIONAL POR ELE CADASTRADO, QUE ATESTE AS CONDIÇÕES NAS QUAIS A ATIVIDADE DO SERVIDOR ERA EXERCIDA. ILEGALIDADE E NEGATIVA DE REGISTRO. DISPENSA DA DEVOLUÇÃO DOS VALORES INDEVIDAMENTE RECEBIDOS. DETERMINAÇÕES.
5.	Alerta a unidade técnica que a ausência de certidões próprias emitidas pelo INSS, bem como de qualquer outro laudo oficial, afasta a possibilidade de que se possa sequer presumir o exercício de atividades pelo interessado em condições consideradas prejudiciais à saúde pelas normas aplicáveis anteriormente à Lei 8.112/1990.
6.	Assim, à vista dos elementos de prova constantes dos autos, entendo que os atos devem ser considerados ilegais com a consequente recusa de registro, ante o cômputo de tempo de serviço em condições insalubres sem amparo em laudo pericial, em desacordo com a remansosa jurisprudência desta E. Corte.
7. 	Ilegais, ainda, as verbas relativas à complementação salarial com base no Decreto-lei 2.438/1998. Em que pese a existência de decisões judiciais favoráveis, o DNOCS não cumpriu o entendimento desta E. Corte sobre a matéria, conforme item 9.2. do Acórdão 423/2007-TCU-Primeira Câmaraãmara, da relatoria do Ministro-Substituto Marcos Bemquerer Costa.
8.	Ressalto que as questões relativas a decadência administrativa, princípio da segurança jurídica, direito adquirido e boa-fé foram adequadamente contestados na instrução.
	Em face do exposto, incorporando o parecer da unidade técnica como razões de decidir, voto por que o Tribunal adote a deliberação que ora submeto à apreciação deste Colegiado.
TCU, Sala das Sessões Ministro Luciano Brandão Alves de Souza, em 17 de setembro de 2019.
Ministro JOÃO AUGUSTO RIBEIRO NARDES 
Relator